ACORDAO-COMPLETO-2574018

ACÓRDÃO 2080/2023 ATA 6/2023 - SEGUNDA CÂMARA

VISTOS, relatados e discutidos estes autos de tomada de contas especial em desfavor do Sr. Rosiel Sabá Costa, Prefeito do Município de Mocajuba/PA na gestão 2013-2016, ante irregularidades na execução dos recursos repassados pelo Programa Nacional de Alimentação Escolar - PNAE, no exercício de 2015;
ACORDAM os ministros do Tribunal de Contas da União, reunidos em sessão da 2ª Câmara, diante das razões expostas pelo relator, em: 
9.1. julgar regulares as contas do Sr. Rosiel Sabá Costa (CPF XXX.916.252-XX) , dando-lhe quitação plena, com fundamento nos arts. 16, inciso I, 17 e 23, inciso I, da Lei 8.443/1992 c/c os arts. 1º, inciso I, 207 e 214, inciso I, do Regimento Interno;
9.2. julgar irregulares as contas do Sr. José Antônio Macedo de Castro (CPF 032.606.40282) , com fundamento nos arts. 1º, inciso I, 16, inciso III, alíneas "b" e "c", da Lei 8.443/1992, c/c arts. 1º, inciso I, 209, incisos II e III, do Regimento Interno;
9.3. condenar o Sr. José Antônio Macedo de Castro (CPF XXX.606.402-XX) , com fundamento no art. 19, caput, da Lei 8.443/1992, c/c o art. 210 do Regimento Interno do TCU, ao pagamento da importância de R$ 139.884,00 (cento e trinta e nove mil, oitocentos e oitenta e quatro reais) , com a fixação do prazo de 15 (quinze) dias, a contar da notificação, para comprovar, perante o Tribunal (art. 23, inciso III, alínea "a", da Lei 8.443/1992, c/c o art. 214, inciso III, alínea "a", do Regimento Interno) , o recolhimento da dívida aos cofres do FNDE, atualizada monetariamente e acrescida dos juros de mora, calculados a partir de 6/11/2015, até a data do recolhimento, na forma prevista na legislação em vigor;
9.4. aplicar ao Sr. José Antônio Macedo de Castro (CPF XXX.606.402-XX) a multa prevista no art. 57 da Lei 8.443/1992, c/c o art. 267 do Regimento Interno, no valor de R$ 14.000,00 (catorze mil reais) , fixando-lhes o prazo de 15 (quinze) dias, a contar da notificação, para que comprove, perante o Tribunal (art. 214, inciso III, alínea "a", do Regimento Interno) , o recolhimento da dívida aos cofres do Tesouro Nacional, atualizada monetariamente desde a data deste acórdão até a do efetivo recolhimento, se for paga após o vencimento, na forma da legislação em vigor;
9.5. autorizar, desde logo, nos termos do art. 28, inciso II, da Lei 8.443/1992, a cobrança judicial das dívidas, caso não atendida a notificação;
9.6. autorizar, desde logo, caso solicitado e o processo não tenha sido remetido para cobrança judicial, o pagamento das dívidas em até 36 (trinta e seis) parcelas mensais e consecutivas, nos termos do art. 26 da Lei 8.443/1992, c/c o art. 217 do Regimento Interno/TCU, fixando-se o vencimento da primeira parcela em 15 (quinze) dias, a contar do recebimento da notificação, e o das demais a cada mês, devendo incidir sobre cada valor mensal os correspondentes acréscimos legais, na forma prevista na legislação em vigor, sem prejuízo de alertar o responsável de que a falta de comprovação do recolhimento de qualquer parcela implicará o vencimento antecipado do saldo devedor; e
9.7. notificar a prolação deste acórdão ao Fundo Nacional de Desenvolvimento da Educação - FNDE, aos responsáveis e ao Procurador-Chefe da Procuradoria da República no Pará, este último em atenção ao § 3º do art. 16 da Lei 8.443/1992, c/c o § 7º do art. 209 do Regimento Interno do TCU, para adoção das medidas que entender cabíveis.

Tomada de contas especial instaurada em razão de não comprovação da regular aplicação dos recursos repassados pela União para atendimento ao Programa Nacional de Alimentação Escolar (PNAE), exercício 2015, no município de Mocajuba/PA.

Segunda Câmara

Município de Mocajuba - PA.

3. Responsáveis: José Antônio Macedo de Castro (XXX.606.402-XX) e Rosiel Sabá Costa (228.916.25234).

13.1. Ministros presentes: Augusto Nardes (na Presidência), Aroldo Cedraz, Vital do Rêgo (Relator) e Antonio Anastasia.

VITAL DO RÊGO

Adoto como relatório o pronunciamento da então Secretaria de Controle Externo de Tomada de Contas Especial (peça 80) a seguir transcrito, que contou com a anuência do corpo diretivo da unidade e do representante do Ministério Público junto ao TCU (peças 81 a 83) : 
INTRODUÇÃO
1.	Trata-se de tomada de contas especial instaurada pelo Fundo Nacional de Desenvolvimento da Educação - FNDE, em desfavor do Sr. Rosiel Sabá Costa, Prefeito do Município de Mocajuba/PA na gestão 2013-2016, ante irregularidades na execução dos recursos repassados pelo Programa Nacional de Alimentação Escolar - PNAE, no exercício de 2015.
HISTÓRICO
2.	Por conta do PNAE, cujo objeto era a "Aquisição exclusiva de gêneros alimentícios, em caráter complementar, para atendimento dos alunos matriculados em creches, pré-escolas e em escolas do ensino fundamental das redes federal, estadual, do Distrito Federal e municipal, inclusive as indígenas e as localizadas em áreas remanescentes de quilombos, e, excepcionalmente, aquelas qualificadas como entidades filantrópicas ou por elas mantidas", foi transferido no exercício de 2015 o montante de R$ 1.001.719,20, mediante as Ordens Bancárias e extratos às peças 3-4.
3.	O prazo para apresentação da prestação de contas expirava em 1/4/2016, tendo a mesma sido enviada e registrada no SIGPC, intempestivamente, em 26/12/2016 (peças 5-6) . Cabe destacar que o Parecer Conclusivo emitido pelo CAE - Conselho de Alimentação Escolar, registrado no SIGECON em 26/1/2107 (peça 6) , opinou pela não aprovação da prestação de contas, ante a ocorrência das seguintes irregularidades:
a) houve fornecimento de alimentação nas escolas inferior a 200 dias letivos, em desacordo com o inciso II do Art. 5º da Resolução CD/FNDE nº 26/2013, causando prejuízo financeiro ao erário no valor de R$ 139.884,00;
b) não houve compra de gêneros alimentícios da Agricultura Familiar e/ou do Empreendedor Familiar Rural ou suas organizações, com o percentual mínimo obrigatório de 30% dos recursos executados, contrariando o disposto no art. 24 da Resolução CD/FNDE nº 26/2013;
c) não havia Quadro Técnico de Nutricionistas, contrariando o disposto no art. 10 da Resolução CFN nº 465/2010;
d) o cardápio elaborado foi parcialmente cumprido, tendo sido informado como motivos problemas no processo de compras, estrutura inadequada da escola para a realização das preparações previstas no cardápio e imprevistos tais como: falta de água, luz, gás, entre outros, em desacordo com o disposto no art. 14 da Resolução CD/FNDE nº 26/2013;
e) no cardápio não estavam descritas as informações nutricionais, tais como: nome da preparação, ingredientes, calorias, macro e micronutrientes prioritários (carboidratos, proteínas e lipídios, Vitaminas A e C, Magnésio, Ferro, Zinco e Cálcio) e o percentual atendido das necessidades diárias, o que fere o disposto no § 7º do art. 14 da Resolução CD/FNDE nº 26/2013 e Acórdão TCU nº 2576/2009;
f) o cardápio não foi divulgado para a comunidade escolar em informativos, nas secretarias de educação e nas escolas, com as devidas informações nutricionais, contrariando o § 8º do art. 14 da Resolução CD/FNDE nº 26/2013;
g) não havia cardápio diferenciado aos indígenas e/ou quilombolas, com preparações que respeitassem a cultura alimentar, contrariando o disposto no § 6º do art. 14 da Resolução CD/FNDE nº 26/2013;
h) não havia cardápio para atendimento dos alunos com necessidades nutricionais específicas, tais como doença celíaca, diabetes, hipertensão, alergias e intolerâncias alimentares, em desacordo com o § 5º do art. 14 da Resolução CD/FNDE nº 26/2013;
i) dos aspectos relacionados às condições de armazenamento de gêneros alimentícios, não estavam adequadamente presentes nas escolas e/ou armazém central: as instalações (ventilação, instalações elétrica e hidráulica, etc.) e as condições higiênico-sanitárias, contrariando o § 4º do art. 33 da Resolução CD/FNDE nº 26/2013;
j) conforme observado pelo CAE, o controle de estoque não foi realizado adequadamente, pela entidade executora nas escolas e/ou no armazém, em desacordo com o § 4º do art. 33 da Resolução CD/FNDE nº 26/2013;
k) não foi desenvolvida atividade de Educação Alimentar e Nutricional, em desconformidade com o art. 13 da Resolução CD/FNDE nº 26/2013;
l) a EEx. não ofertou, no mínimo, três refeições aos alunos atendidos pelo Programa Mais Educação, o que fere o disposto no art. 57 da Resolução CD/FNDE nº 26/2013;
m) A EEx não disponibilizou ao CAE qualquer item de infraestrutura, para a execução das suas atribuições, contrariando o disposto no inciso I do art. 36 da Resolução CD/FNDE nº 26/2013;
n) a EEx. nunca forneceu ao CAE, quando solicitado, todos os documentos e informações referentes à execução do PNAE ao longo do ano, o que fere o inciso II do art. 36 da Resolução CD/FNDE nº 26/2013;
o) não existiu Regimento Interno do CAE, ferindo o disposto no inciso VII do art. 35 da Resolução CD/FNDE nº 26/2013;
p) não existiu Plano de Ação anual (planejamento das atividades) do CAE, em desacordo com o inciso VIII do art. 35 da Resolução CD/FNDE nº 26/2013;
q) o CAE não realizou visitas às escolas e não acompanhou os processos de compras dos gêneros alimentícios, em desconformidade com o disposto no inciso I do art. 35 da Resolução CD/FNDE nº  26/2013.
4.	Conforme o referido Parecer Conclusivo do CAE, a não aprovação da prestação de contas do PNAE/2015 decorreu da constatação presente na letra "a" do item 3, referente ao atendimento inferior a 200 dias letivos, causando prejuízo financeiro no valor de R$ 139.884,00, a partir de 6/11/2015, "considerando que não é possível identificar as datas exatas nas quais ocorreram as irregularidades, adotou-se, com vistas à atualização do débito em caso de devolução dos recursos, a data do último crédito realizado pelo FNDE na conta do programa no exercício em análise, por ser menos oneroso ao gestor, em conformidade com o disposto no inciso I, art. 9º da Instrução Normativa n° 76/2016-TCU".
5.  	Foi emitido pela área técnica o Parecer n° 4386/2017/COECS/CGPAE/DIRAE (peça 8) , opinando pela aprovação parcial da prestação de contas com ressalvas, sob o aspecto da execução física, em razão das irregularidades apontadas pelo CAE e pelo atendimento inferior a 200 dias letivos, ocasionando um prejuízo ao erário no valor de R$139.884,00.
6.	Registrou-se constar dos autos o Ofício nº 518/17-MP/8º/PJ, de 10/07/2017 (peça 7) , por meio do qual a Promotoria de Justiça Agrária da 1ª Região, do Ministério Público Federal do Estado do Pará, solicitou informações sobre a situação da prestação de contas dos recursos referentes à execução do PNAE pelo município de Mocajuba/PA, dentre outros municípios, haja vista o Inquérito Civil nº 002/2015-8º/PJ Agrária, instaurado para verificação do cumprimento do disposto no art. 14 da Lei nº 11.947/2009, que trata da aquisição de gêneros alimentícios da Agricultura Familiar, com percentual mínimo obrigatório de 30% do total dos recursos repassados, tendo sido confirmado no supracitado Parecer n° 4386/2017/COECS/CGPAE/DIRAE que não houve aquisição de gêneros alimentícios da Agricultura Familiar com o percentual mínimo de 30%.
7.	Após análise da documentação a título de prestação de contas, do Parecer Conclusivo do CAE e do Parecer Técnico, foi emitido pela área financeira o Parecer n° 3004/2018-DAESP/COPRA-CGCAP/DIFIN (peça 9) , concluindo pela aprovação parcial com ressalvas da prestação de contas, impugnando-se o valor de R$ 139.884,00, a partir de 6/11/2015, ante o atendimento inferior a 200 dias letivos.
8. Por meio dos Ofícios n.º 20075 e 20077/2018/Daesp/Copra/Cgcap/Difin/FNDE (peças 10 e 13) , o FNDE notificou o Sr. Rosiel Saba Costa e a prefeita sucessora, Sra. Elieth de Fátima da Silva Braga, que teve ciência do mesmo em 8/8/2018 (peça 14) , tendo o ofício dirigido ao responsável sido devolvido (peça 11) , motivo pelo qual ele foi notificado pelo Edital nº 31, de 24/8/2018, publicado no Dou de 28/8/2018 (peça 12) ; entretanto, nenhum dos dois envolvidos se manifestou.
9. Diante do não saneamento das irregularidades apontadas e da não devolução dos recursos, instaurou-se a Tomada de Contas Especial. No Relatório de Tomada de Contas Especial nº  671/2018-DIREC/COTCE/CGCAP/DIFIN-FNDE/MEC (peça 21) conclui-se que o prejuízo importa em 13,96% do valor total dos recursos repassados, imputando-se a responsabilidade ao Sr. Rosiel Sabá Costa, Prefeito do Município de Mocajuba/PA na gestão 2013/2016, ante irregularidades na comprovação da execução dos recursos repassados pelo Programa Nacional de Alimentação Escolar - PNAE, no exercício de 2015 (atendimento inferior a 200 dias letivos) .
10. O Relatório de Auditoria E-TCE nº 2586/2018 da Controladoria Geral da União também chegou às mesmas conclusões. Após serem emitidos o Certificado de Auditoria, o Parecer do Dirigente e o Pronunciamento Ministerial (peças 23-26) , o processo foi remetido a esse Tribunal.
11. Em atendimento ao item 9.4, do Acórdão 1772/2017-TCU-Plenário, Relator Ministro Augusto Sherman Cavalcanti, informa-se que foi efetuada pesquisa no sistema processual do TCU, e que não foi encontrado débito imputável ao responsável em outros processos em tramitação neste Tribunal.
ANÁLISE DOS PRESSUPOSTOS DE ADMISSIBILIDADE
Avaliação da Ocorrência de Prescrição
12.	 Em relação à prescrição, o Supremo Tribunal Federal - STF, no Recurso Extraordinário - RE 636.886, fixou a tese, com repercussão geral reconhecida, de que "é prescritível a pretensão de ressarcimento ao erário fundada em decisão de Tribunal de Contas" (Tema 899) . Posteriormente, o próprio TCU regulamentou o assunto por meio da Resolução TCU nº 344, de 11/10/2022, publicada em 21/10/2022, à luz do disposto na Lei 9.873/1999, estabelecendo que "prescrevem em cinco anos as pretensões punitiva e de ressarcimento" nos processos de controle externo, conforme o art. 2º da referida norma. 
 Quanto ao termo inicial da contagem do prazo prescricional, o art. 4º prevê o seguinte: 
Art. 4°¿O prazo de prescrição será contado: 
I¿-¿da data em que as contas deveriam ter sido prestadas, no caso de omissão de prestação de contas; 
II¿-¿da data da apresentação da prestação de contas ao órgão competente para a sua análise inicial; 
III¿-¿do recebimento da denúncia ou da representação pelo Tribunal ou pelos órgãos de controle interno, quanto às apurações decorrentes de processos dessa natureza; 
IV¿-¿da data do conhecimento da irregularidade ou do dano, quando constatados em fiscalização realizada pelo Tribunal ou pelos órgãos de controle interno; 
V¿-¿no caso de irregularidade permanente ou continuada, do dia em que tiver cessado a permanência ou a continuidade. 
 No que se refere às causas de interrupção da prescrição, o art. 5º dispõe: 
Art.¿5º¿A prescrição se interrompe: 
I - pela notificação, oitiva, citação ou audiência do responsável, inclusive por edital;  
II¿-¿por qualquer ato inequívoco de apuração do fato; 
III¿-¿por qualquer ato inequívoco de tentativa de solução conciliatória;  
IV¿-¿pela decisão condenatória recorrível. 
§¿1°¿A prescrição pode se interromper mais de uma vez por causa que, por sua natureza, seja repetível no curso do processo. 
§¿2°¿Interrompida a prescrição, começa a correr novo prazo a partir do ato interruptivo. 
§ 3º Não interrompem a prescrição o pedido e concessão de vista dos autos, emissão de certidões, prestação de informações, juntada de procuração ou subestabelecimento e outros atos de instrução processual de mero seguimento do curso das apurações. 
 No caso concreto, o termo inicial da contagem do prazo prescricional ocorreu em 26/12/2016, data em que a prestação de contas foi apresentada (art. 4°, inciso II) .
 Ademais, verificam-se, nos presentes autos, os seguintes eventos processuais interruptivos da prescrição, ocorridos tanto na fase interna, quanto na fase externa desta TCE:
16.1. fase interna:
a)	Em 26/1/2017, foi registrado no SIGECON o Parecer Conclusivo emitido pelo CAE - Conselho de Alimentação Escolar (peça 6) , que opinou pela não aprovação da prestação de contas, ante a ocorrência de várias irregularidades;
b)	Em 13/9/2017, foi emitido o Parecer n° 4386/2017/COECS/CGPAE/DIRAE (peça 8) , opinando pela aprovação parcial da prestação de contas com ressalvas, sob o aspecto da execução física, em razão das irregularidades apontadas pelo CAE e pelo atendimento inferior a 200 dias letivos, ocasionando um prejuízo ao erário no valor de R$139.884,00;
c)	Em 19/6/2018, foi emitido o Parecer n° 3004/2018-DAESP/COPRA-CGCAP/DIFIN (peça 9) , concluindo pela aprovação parcial com ressalvas da prestação de contas, impugnando-se o valor de R$ 139.884,00, a partir de 6/11/2015, ante o atendimento inferior a 200 dias letivos;
d)	Em 28/8/2018, foi publicado no DOU o Edital nº 31, de 24/8/2018, notificando o Sr. Rosiel Sabá Costa (peça 12) , não tendo havido manifestação por parte do responsável;
e)	Em 28/11/2018, foi instaurada a presente Tomada de Contas Especial (peça 21) ;
16.2. fase externa:
a)	Em 3/4/2020, o processo foi autuado e sorteado o Ministro-relator (peça 27) ;
b)	Em 22/5/2020, instrução preliminar de citação/audiência do Sr. Rosiel Sabá Costa (peças 30-32) ;
c)	Em 2/8/2021, instrução de realização de diligências, com vistas ao esclarecimento de fatos relevantes à apuração da irregularidade (peças 53-55) ;
d)	Em 21/3/2022, proposta de citação/audiência do Sr. José Antônio Macedo de Castro, Prefeito interino do Município de Mocajuba/PA no período de 28/04/2015 a 28/10/2015 (peças 70-72) ;
 Ao se analisar o termo inicial da contagem do prazo de prescrição, bem como a sequência de eventos processuais indicados no item anterior, os quais têm o condão de interromper a fluência do prazo prescricional, nos termos do art. 5º da Resolução TCU n. 344/2022, conclui-se que não houve o transcurso do prazo de 5 (cinco) anos entre cada evento processual e o seguinte. Portanto, levando-se em consideração o entendimento do STF acima mencionado, bem como a vigente regulamentação do Tribunal, não ocorreu, nos autos, a prescrição da pretensão sancionatória e ressarcitória para o TCU.
Avaliação da Prescrição Intercorrente no Âmbito do Tribunal
 A RESOLUÇÃO - TCU 344, de 11 de outubro de 2022, estabelece que:
Art. 8º Incide a prescrição intercorrente se o processo ficar paralisado por mais de três anos, pendente de julgamento ou despacho, sem prejuízo da responsabilidade funcional decorrente da paralisação, se for o caso.
§ 1° A prescrição intercorrente interrompe-se por qualquer ato que evidencie o andamento regular do processo, excetuando-se pedido e concessão de vista dos autos, emissão de certidões, prestação de informações, juntada de procuração ou subestabelecimento e outros atos que não interfiram de modo relevante no curso das apurações.
§ 2° As causas suspensivas e interruptivas da prescrição principal também suspendem ou interrompem a prescrição intercorrente.
 Levando-se em consideração a vigente regulamentação do Tribunal, bem como os eventos processuais interruptivos da prescrição na fase externa, relacionados no item 16.2. acima, conclui-se que não houve o transcurso do prazo de 3 (três) anos entre cada evento processual e o seguinte, e consequentemente não ocorreu a prescrição intercorrente.
Avaliação de Viabilidade do Exercício do Contraditório e Ampla Defesa
20. Verificou-se que não houve o transcurso de mais de dez anos desde o fato gerador sem que tenha havido a notificação do responsável pela autoridade administrativa federal competente (art. 6º, inciso II, c/c art. 19 da IN/TCU 71/2012, modificada pela IN/TCU 76/2016) , uma vez que os recursos foram transferidos em 2015 e o responsável foi notificado sobre as irregularidades pela autoridade administrativa competente, como segue abaixo:
20.1. Sr. Rosiel Sabá Costa, mediante o Edital nº 31, de 24/8/2018, publicado no DOU de 28/8/2018 (peça 12) ;
20.2. Sr. José Antônio Macedo de Castro, mediante o Ofício 13088/2022-TCU/Seproc, recebido em 22/4/2022 (peças 74-75) .
Valor de Constituição da TCE
21. Verificou-se, ainda, que o valor atualizado do débito apurado (sem juros) em 1º/7/2017 é superior a R$ 100.000,00, na forma estabelecida conforme os arts. 6º, inciso I, e 19 da IN/TCU 71/2012, modificada pela IN/TCU 76/2016.
22. A tomada de contas especial estava, assim, devidamente constituída e em condição de ser instruída.
EXAME TÉCNICO
23. No âmbito deste Tribunal, analisando-se os documentos nos autos, concluiu-se, na instrução inicial (peça 30) pela necessidade de realização da citação do Sr. Rosiel Sabá Costa, pelo atendimento inferior a 200 dias letivos, ocasionando um prejuízo ao erário no valor de R$139.884,00, bem como sua audiência, em razão das demais irregularidades apontadas pelo CAE.
24. Em cumprimento ao pronunciamento da Unidade (peça 32) , foi efetuada a citação/audiência do responsável, por meio do Ofício 43992/2020-TCU/Seproc, recebido em 25/9/2020 (peças 37 e 41) .
25. Em 20/10/2020, o Sr. Rosiel Sabá Costa, por intermédio de seus advogados legalmente constituídos (procuração na peça 45) , apresentou suas alegações de defesa/razões de justificativa (peças 43-44) , a seguir analisadas.
Alegações de defesa/razões de justificativa do Sr. Rosiel Sabá Costa
26.	 Alegou que "durante a sua gestão, sofreu dura perseguição política, tanto de seus opositores, como também do próprio Vice-Prefeito, Sr. Antônio Macedo de Castro", e que tais perseguições ensejaram seu afastamento do cargo de Prefeito nos seguintes períodos, conforme Certidão expedida pelo Diretor de Secretaria do Fórum de Mocajuba:
26.1. 12/12/2013 a 10/06/2014;
26.2. 08/08/2014 a 12/09/2014; e 
26.3. 28/04/2015 a 28/10/2015.
27.	 Segue alegando que encontrou "imensa dificuldade" para levantar a documentação necessária à prestação de contas, a qual só foi apresentada em 26/12/2016, quando deveria ter sido em 01/04/2016, "em razão de que, em todos os seus retornos ao cargo após os afastamentos, o mesmo se deparava com a Prefeitura sem qualquer documentação", o que teria inviabilizado o protocolo da referida prestação de contas no prazo legal. 
28.	 Quanto à "suposta irregularidade apontada no Parecer nº 4386, as divergências relativas a saldos e dias letivos referem-se à ausência de informações ao gestor titular, acerca da utilização de recursos no período de 28/04/2015 à 28/10/2015, de competência do gestor José Antônio Macedo de Castro", o que demonstra, segundo ele, "a ausência de qualquer responsabilidade do requerido no referido período"; vale destacar que tal período corresponde a seis meses, ou seja, metade do exercício.
29.	 Anexou cópia da Certidão expedida em 8/1/2016 pela Diretora de Secretaria do Fórum de Mocajuba, do Tribunal de Justiça do Estado do Pará, Comarca de Mocajuba/PA, confirmando a ocorrência de seus afastamentos do cargo de Prefeito nos períodos mencionados, o qual foi ocupado pelo Vice-Prefeito, Sr. José Antônio Macedo de Castro (peça 44) .
Análise das alegações de defesa/razões de justificativa do Sr. Rosiel Sabá Costa
30.	 Examinando tais alegações, na instrução de peça 53, confirmou-se, em reportagem datada de 20/9/2015, o afastamento do Sr. Rosiel Sabá Costa (peça 51) ; desse modo, se a ausência de fornecimento de alimentação escolar ocorreu exclusivamente na gestão de apenas um dos responsáveis, não seria juridicamente adequado a responsabilização solidária de ambos. 
31.	 Diante da necessidade de saneamento dos autos, com vistas a obter elementos que indicassem com um mínimo de segurança os períodos em que ocorreu a ausência de fornecimento de alimentação escolar no âmbito do PNAE/2015, promoveram-se diligências junto ao Presidente do Conselho de Alimentação Escolar daquele município à época dos fatos, Sr. Benedito Alexandre Pereira Barbosa, bem como ao atual Presidente do Conselho, Sr. Leandro Antônio da Silva Lima, solicitando informações nesse sentido, inclusive com a apresentação dos registros documentais da ocorrência.
32.	 Apenas a diligência endereçada a este último foi atendida, através do Ofício nº 25/2021 (peça 64) , informando, em síntese, o seguinte:
32.1.	O Sr. José Antônio Macedo de Castro assumiu a gestão municipal como interino após o afastamento do Sr. Rosiel Sabá Costa, por decisão judicial de 12/12/2013, tendo havido ainda outros dois afastamentos, de 8/8/2014 a 12/9/2014 e de 28/4/2015 a 28/10/2015, "sendo este último o que importa a esta diligência";
32.2.	Durante o decorrer do afastamento, as decisões por parte do prefeito interino, Sr. José Antônio Macedo de Castro, sempre foram, segundo o Presidente do CACS, no intuito de "desfazer as ações de seu antecessor", sendo conhecidos os constantes e injustificados "Decretos de Calamidade Pública", ignorando "quaisquer ações no sentido de dar continuidade às necessidades alimentares da rede educacional municipal da gestão anterior";
32.3.	Segue informando que, antes do último afastamento, em 28/4/2015, a gestão do Sr. Rosiel Costa tornou público o Pregão Presencial nº 2801.005/2015, onde há inclusive a relação das empresas vencedoras do certame; no entanto, dois dias após assumir interinamente a Prefeitura de Mocajuba/PA, o Sr. José Antônio, com a manifestação favorável da Procuradoria Municipal, e mediante processos de dispensa de licitação com base em Decretos Emergenciais, distratou as empresas contratadas com a justificativa de que "os serviços públicos não poderiam parar", ignorando assim todo o processo da gestão anterior e realizando novas contratações via dispensa, em 3/6/2015.
33.	 Juntou a seguinte documentação comprobatória (peça 64, p. 3-13) : 
33.1. Processo Licitatório nº 2801.005/2015, na modalidade Pregão Presencial, publicado no Diário Oficial da União, Edição nº 32852, de 23/3/2015;
33.2. Parecer nº 026/2015/CPL/PMM/PA, onde a Procuradoria Municipal manifesta-se favorável à rescisão dos processos licitatórios e realização de novas contratações por processos de emergência, e Despacho do Sr. José Antônio Macedo de Castro, concordando e decidindo pela contratação emergencial, ambos de 30/4/2015;
33.3. Processos de Dispensa de Licitação mediante Decretos Emergenciais e contratação via Dispensa, publicadas no Diário Oficial da União, Edição nº 104, de 3/6/2015, e no Diário Oficial do Estado do Pará, Edição nº 32902, de 10/6/2015;
33.4 Ao final, arremata com a seguinte afirmação:
Diante do exposto, esclareço a Vossa Excelência que a ausência do fornecimento de alimentação escolar no período acima referenciado se deu por motivos de reorganização administrativa decorrente dos afastamentos do prefeito já anteriormente mencionados, a qual foi efetuada pelo prefeito interino que decidiu pela realização de novas contratações.
34.	 Desse modo, na última instrução, com a concordância do corpo diretivo (peças 70-72) , propôs-se a citação e audiência do Sr. José Antônio Macedo de Castro, prefeito interino de Mocajuba/PA no período de 28/04/2015 a 28/10/2015, para que apresentasse alegações de defesa e razões de justificativas quanto às irregularidades na execução dos referidos recursos (atendimento inferior a 200 dias letivos e impropriedades apontadas no Parecer n° 4386-2017/COECS/CGPAE-DIRAE) .
35.	 Em resposta ao Ofício 13088/2022-TCU/Seproc, recebido em 22/4/2022 (peças 74-75) , ele apresentou, através de advogado legalmente constituído (procuração às peças 76 e 78) , suas alegações de defesa/razões de justificativa à peça 77, a seguir analisadas.
Alegações de defesa/razões de justificativa do Sr. José Antônio Macedo de Castro
36.	 Alega, no essencial, "que somente houve aplicação dos valores na aquisição de merenda entre 06.03.2015 a 04.11.2015", bem como que "a transferência havida em 06.11.2015 de R$ 139.884,00 (transferido exclusivamente para Rosiel Costa) não foi empregada na merenda escolar", não sendo mais de sua responsabilidade tal repasse, e sim do prefeito Rosiel Costa, "que retornara ao seu mandato executivo em 28.10.2015", devendo tal débito ser imputado unicamente a ele, assim como as demais irregularidades apontadas.
Análise das alegações de defesa/razões de justificativa do Sr. José Antônio Macedo de Castro
37.	 As alegações de defesa/razões de justificativa do Sr. José Antônio Macedo de Castro não merecem ser acolhidas, pelos motivos expostos abaixo.
38. O montante impugnado pelo FNDE, no valor de R$ 139.884,00, não foi totalmente repassado em 6/11/2015, conforme faz crer o responsável, tendo sido adotada tal data tendo em vista que, conforme item 4.1.1 do Parecer n° 3004/2018-DAESP/COPRA-CGCAP/DIFIN (peça 9, p. 4-5) , "considerando que não é possível identificar as datas exatas nas quais ocorreram as irregularidades, adotou-se, com vistas à atualização do débito em caso de devolução dos recursos, a data do último crédito realizado pelo FNDE na conta do programa no exercício em análise, por ser menos oneroso ao gestor, em conformidade com o disposto no inciso I, art. 9º da Instrução Normativa n° 76/2016-TCU".
39.	 Em verdade, conforme as ordens bancárias e extrato bancário presentes às peças 3-4, os últimos valores creditados na conta específica do programa, do Município de Mocajuba/PA, perfizeram o montante de R$ 82.110,00, em 6/11/2015; por outro lado, cumpre observar que a irregularidade em questão - ausência de fornecimento de merenda escolar - no período em que o José Antônio Macedo de Castro esteve à frente do executivo municipal, não é de natureza financeira, ante a informação trazida pelo Presidente do CACS, no sentido de que foi a atuação do Sr. José Macedo em relação à não utilização do procedimento licitatório realizado pelo prefeito cassado, optando pela contratação direta, que causou problemas no fornecimento da alimentação escolar.
40.	 Além disso, as informações prestadas pelo Presidente do CACS do referido Município, corroboradas pela documentação por ele anexada, à peça 64, comprovam tanto a dificuldade encontrada pelo Sr. Rosiel Sabá Costa para levantar a documentação necessária à prestação de contas, quanto sua ausência de responsabilidade quanto às irregularidades ocorridas, ante os atos administrativos praticados pelo prefeito interino (que também era vice-prefeito, participando, de algum modo, da gestão do titular) , a exemplo da rescisão dos processos licitatórios em curso e da realização de novas contratações por processos de emergência.
41.	 Desse modo, propõe-se que suas contas sejam julgadas irregulares, condenando-o ao recolhimento do débito apurado e à aplicação da multa prevista no art. 57 da Lei 8.443/1992.
CONCLUSÃO 
42.	 A partir dos elementos constantes dos autos, foi possível verificar que os recursos repassados, no âmbito do PNAE/2015, deveriam ser integralmente gastos na gestão do Sr. Rosiel Sabá Costa (itens 2 a 9) .
43.	 Promovida sua citação e audiência, para que apresentasse alegações de defesa e razões de justificativa quanto às irregularidades na execução dos referidos recursos (atendimento inferior a 200 dias letivos e impropriedades apontadas no Parecer n° 4386/2017/COECS/CGPAE/DIRAE) , ele alegou que estava afastado do cargo de prefeito no período de 28/4 a 28/10/2015, o qual foi assumido pelo Vice-Prefeito, Sr. José Antônio Macedo de Castro, conforme certidão anexa, a quem, segundo ele, caberia a responsabilidade pelas irregularidades apontadas.
44.	 Como não foi possível identificar as datas exatas nas quais ocorreram as irregularidades, bem como que o período em que o Sr. Rosiel Sabá Costa esteve afastado corresponde a metade do exercício de 2015, promoveu-se diligência junto ao Presidente do Conselho de Alimentação Escolar daquele município, que emitiu o Parecer Conclusivo em 26/1/2017, como também ao atual Presidente do Conselho, solicitando informações acerca dos períodos em que ocorreu a ausência de fornecimento de alimentação escolar no âmbito do PNAE/2015, inclusive com a apresentação dos registros documentais da ocorrência.
45.	 Em resposta, apenas o atual Presidente do CAE respondeu à diligência, informando, em suma, que a ausência do fornecimento de alimentação escolar no exercício de 2015 se deu por motivos de reorganização administrativa decorrente dos afastamentos do então prefeito, Sr. Rosiel Sabá Costa, tendo o prefeito interino, Sr. José Antônio Macedo de Castro, decidido pela realização de novas contratações, ignorando, segundo informa o Presidente do CAE, "quaisquer ações no sentido de dar continuidade às necessidades alimentares da rede educacional municipal da gestão anterior".
46.	 Desse modo, tornou-se necessária a citação e audiência do Sr. José Antônio Macedo de Castro, prefeito interino de Mocajuba/PA no período de 28/04/2015 a 28/10/2015, para que apresentasse alegações de defesa e razões de justificativa quanto às irregularidades na execução dos referidos recursos (atendimento inferior a 200 dias letivos e impropriedades apontadas no Parecer n° 4386-2017/COECS/CGPAE/DIRAE) .
47. Citado e ouvido em audiência, o Sr. José Antônio Macedo de Castro apresentou suas alegações de defesa/razões de justificativa, no sentido de que o débito apurado, no valor de R$ 139.884,00, corresponde à última parcela, creditada na conta específica do Programa em 6/11/2015, não sendo assim de sua responsabilidade tal repasse, e sim do prefeito Rosiel Costa, "que retornara ao seu mandato executivo em 28.10.2015".
48.	 Tais alegações não procedem, tendo em vista que o montante correspondente ao débito apurado não foi totalmente repassado em 6/11/2015, bem como que as informações e documentos juntados pelo Presidente do CACS do referido Município comprovam a ausência de responsabilidade do Sr. Rosiel Sabá Costa quanto às irregularidades ocorridas, ante os atos administrativos praticados pelo prefeito interino, a exemplo da rescisão dos processos licitatórios em curso e da realização de novas contratações por processos de emergência.
49.	 Ante todo o exposto, propõe-se que as contas do Sr. José Antônio Macedo de Castro sejam julgadas irregulares, condenando-a ao recolhimento do débito apurado e à aplicação da multa prevista no art. 57 da Lei 8.443/1992; quanto ao Sr. Rosiel Sabá Costa devem suas contas serem regulares com ressalva, dando-se lhe quitação.
PROPOSTA DE ENCAMINHAMENTO
50. Diante do exposto, submetem-se os presentes autos à consideração superior, propondo-se: 
a)	acolher as alegações de defesa e razões de justificativa apresentadas pelo Sr. Rosiel Sabá Costa (CPF XXX.916.252-XX) , Prefeito Municipal de Mocajuba/PA na gestão 2013-2016;
b)	com fundamento nos artigos 1º, inciso I, 16, inciso II, 18, e 23, inciso II, todos da Lei 8.443/1992, c/c o art. 208 do Regimento Interno do TCU, julgar regulares com ressalva as contas do Sr. Rosiel Sabá Costa (CPF XXX.916.252-XX) , dando-se lhe quitação;
c)	rejeitar as alegações de defesa e razões de justificativa apresentadas pelo Sr. José Antônio Macedo de Castro (CPF XXX.606.402-XX) , Vice-Prefeito e Prefeito Interino de Mocajuba/PA nos períodos de 12/12/2013 a 10/6/2014, 8/8/2014 a 12/9/2014 e 28/4/2015 a 28/10/2015;
d)	julgar irregulares, nos termos arts. 1º, inciso I, 16, inciso III, alíneas "b" e "c", da Lei 8.443/1992 c/c os arts. 19 e 23, inciso III, da mesma Lei, e com os arts. 1º, inciso I, 209, I, 210 e 214, inciso III, do Regimento Interno, as contas do Sr. José Antônio Macedo de Castro (CPF XXX.606.402-XX) , condenando-o ao pagamento da quantia a seguir especificada, atualizada monetariamente e acrescida dos juros de mora, calculados a partir da data discriminada até a efetiva quitação do débito, fixando-lhe o prazo de 15 (quinze) dias para que comprove, perante o Tribunal, o recolhimento da referida quantia aos cofres do Fundo Nacional de Desenvolvimento da Educação - FNDE, nos termos do art. 23, inciso III, alínea "a", da citada Lei c/c o art. 214, inciso III, alínea "a", do Regimento Interno, em razão de irregularidades na execução dos recursos repassados pelo Programa Nacional de Alimentação Escolar - PNAE, no exercício de 2015:
	Valor (R$) 
	Data

	139.884,00
	6/11/2015

e) 	aplicar ao Sr. José Antônio Macedo de Castro (CPF XXX.606.402-XX) a multa referida no art. 57 da Lei nº 8.443, de 1992, fixando-lhe o prazo de 15 (quinze) dias, a partir da notificação, para que comprove, perante o Tribunal, seu recolhimento aos cofres do Tesouro Nacional, atualizada monetariamente desde a data deste acórdão até a data do efetivo pagamento;
f) 	autorizar, desde logo, a cobrança judicial das dívidas, nos termos do art. 28, inciso II, da multicitada Lei 8.443/1992, caso não atendida a notificação;
g)	autorizar também  desde logo, se requerido, com fundamento no art. 26, da Lei 8.443/1992, c/c o art. 217, do Regimento Interno do TCU, o parcelamento da dívida em até 36 (trinta e seis) parcelas, incidindo sobre cada parcela, corrigida monetariamente, os correspondentes legais, fixando-lhe o prazo de quinze dias, a contar do recebimento da notificação, para comprovar perante o Tribunal o recolhimento da primeira parcela, e de trinta dias, a contar da parcela anterior, para comprovar os recolhimentos das demais parcelas, devendo incidir sobre cada valor mensal, atualizado monetariamente, os juros de mora devidos, no caso do débito, na forma prevista na legislação em vigor, alertando a responsável de que a falta de comprovação do recolhimento de qualquer parcela implicará o vencimento antecipado do saldo devedor, nos termos do art. 26, parágrafo único, da Lei 8.443/1992, c/c o art. 217, §2º, do Regimento Interno deste Tribunal;
h)	enviar cópia do Acórdão a ser prolatado, bem como do Relatório e do Voto que o fundamentarem ao Chefe da Procuradoria-Geral da República no Pará, nos termos do § 3º do art. 16 da Lei 8.443/1992 c/c o § 7º do art. 209 do Regimento Interno do TCU, para adoção das medidas cabíveis, informando-lhe que o inteiro teor da deliberação pode ser consultado no endereço www.tcu.gov.br/acordaos;
i)	encaminhar cópia do Acórdão que vier a ser proferido ao Fundo Nacional de Desenvolvimento da Educação - FNDE, e aos responsáveis, para ciência, informando que a presente deliberação, acompanhada do Relatório e do Voto que a fundamenta, está disponível para a consulta no endereço www.tcu.gov.br/acordaos, além de esclarecer que, caso requerido, o TCU poderá fornecer sem custos as correspondentes cópias, de forma impressa.
	É o relatório.

Sávio Leonardo de Melo Rodrigues (OAB/PA 12.985), André Luiz Trindade Nunes (OAB/PA 17.317) e André Ramy Bassalo (OAB/PA 7.930).

Subprocurador-Geral Lucas Rocha Furtado.

TOMADA DE CONTAS ESPECIAL. RECURSOS DO PNAE. IRREGULARIDADES NO FORNECIMENTO DE MERENDA ESCOLAR. AFASTAMENTO DA RESPONSABILIDADE DO TITULAR DO EXECUTIVO MUNICIPAL. AFASTAMENTO DO CARGO NO PERÍODO QUESTIONADO. REGULARIDADE DE SUAS CONTAS. RESPONSABILIZAÇÃO DO PREFEITO INTERINO. IRREGULARIDADE DAS CONTAS. CONDENAÇÃO EM DÉBITO E MULTA.

TOMADA DE CONTAS ESPECIAL (TCE)

Unidade de Auditoria Especializada em Tomada de Contas Especial (AudTCE).

O Fundo Nacional de Desenvolvimento da Educação - FNDE instaurou tomada de contas especial (TCE) em desfavor do Sr. Rosiel Sabá Costa, Prefeito do Município de Mocajuba/PA na gestão 2013-2016, ante irregularidades na execução dos recursos repassados pelo Programa Nacional de Alimentação Escolar - PNAE, no exercício de 2015.
Por conta do PNAE, foi transferido à municipalidade, no exercício de 2015, o montante de R$ 1.001.719,20, mediante as Ordens Bancárias e extratos (peças 3-4) . O prazo para a apresentação da prestação de contas se encerrou em 1/4/2016.
Da análise da documentação apresentada a título de prestação de contas, concluiu-se pela aprovação parcial da prestação de contas com ressalvas, sob o aspecto da execução física, em razão das irregularidades apontadas pelo CAE e pelo atendimento inferior a 200 dias letivos, ocasionando um prejuízo ao erário no valor de R$139.884,00, conforme Parecer 3004/2018-DAESP/COPRA-CGCAP/DIFIN (peça 9) .
O responsável foi instado a se pronunciar nos autos, conforme aviso de recebimento acostado à peça 41, e apresentou suas alegações de defesa às peças 43-44.
A análise das alegações de defesa apresentada e a realização de diligências ao Conselho de Alimentação Escolar da municipalidade levou a unidade técnica a afastar a responsabilidade do responsável citado, haja vista a constatação de que a ausência de fornecimento de alimentação escolar teria ocorrido durante a gestão do Sr. José Antônio Macedo de Castro, que assumiu o executivo municipal durante os afastamentos judiciais do titular do cargo.
Dessa forma, foi promovida a citação do Sr. José Antônio Macedo de Castro, conforme aviso de recebimento acostado à peça 75. O responsável apresentou suas alegações de defesa, juntadas aos autos à peça 77.
A unidade técnica propôs o julgamento pela regularidade das contas do Sr. Rosiel Sabá Costa e pela irregularidade das contas do Sr. José Antônio Macedo de Castro, condenando-o ao pagamento do débito apurado e aplicando-lhe multa fundada no art. 57 da Lei 8.443/1992.
O membro do Ministério Público junto ao TCU, neste ato representado pelo Subprocurador-Geral Lucas Rocha Furtado, anuiu à proposta de encaminhamento sugerida pela unidade técnica.
Feito esse breve histórico, passo ao exame de mérito deste processo.
Inicialmente passo ao exame da prescrição, à luz da Resolução TCU 344/2022, que regulamentou, no âmbito do TCU o instituto da prescrição para o exercício das pretensões punitiva e de ressarcimento. Em síntese, aquele normativo dispôs que a prescrição, nos processos de controle externo em curso neste Tribunal, observará o disposto na Lei 9.873/1999 e que prescrevem em cinco anos as pretensões punitivas e de ressarcimento, contados dos termos iniciais nele indicados.
Referido normativo regulamentador, para as situações análogas às discutidas nestes autos, preleciona que o prazo de prescrição será contado da data da apresentação da prestação de contas ao órgão competente para a sua análise inicial (art. 4º, inciso II) . No caso concreto, em 1/4/2016.
Além disso, estabeleceu que a prescrição se interromperia pela notificação, oitiva, citação ou audiência do responsável, ou, ainda, por qualquer ato inequívoco de apuração dos fatos, inclusive aqueles praticados na fase interna da TCE.
Entendo, no caso, não caracterizada a prescrição das pretensões punitiva e ressarcitória, tendo em vista a adoção dos seguintes eventos processuais interruptivos da prescrição, que caracterizam atos inequívocos de apuração dos fatos, a saber:
a)	em 26/1/2017, registro no SIGECON o Parecer Conclusivo emitido pelo CAE - Conselho de Alimentação Escolar (peça 6) , que opinou pela não aprovação da prestação de contas, ante a ocorrência de várias irregularidades;
b)	em 13/9/2017, emissão do Parecer 4.386/2017/COECS/CGPAE/DIRAE (peça 8) , opinando pela aprovação parcial da prestação de contas com ressalvas, sob o aspecto da execução física, em razão das irregularidades apontadas pelo CAE e pelo atendimento inferior a 200 dias letivos, ocasionando um prejuízo ao erário no valor de R$139.884,00;
c)	em 19/6/2018, emissão do Parecer 3.004/2018-DAESP/COPRA-CGCAP/DIFIN (peça 9) , concluindo pela aprovação parcial com ressalvas da prestação de contas, impugnando-se o valor de R$ 139.884,00, a partir de 6/11/2015, ante o atendimento inferior a 200 dias letivos;
d)	em 28/8/2018, publicação do DOU o Edital 31, de 24/8/2018, notificando o Sr. Rosiel Sabá Costa (peça 12) ;
e)	em 28/11/2018, instauração da presente Tomada de Contas Especial (peça 21) ;
f)  em 22/5/2020, instrução da unidade técnica (peças 30-32) ;
g) em 2/8/2021, realização de diligências (peças 53-55) ;
h) em 21/3/2022, citação do Sr. José Antônio Macedo de Castro (peças 70-72) ;
i) em 2/12/2022, instrução da unidade técnica (peças 80-82) ;
h) em 15/12/2022, parecer do MPTCU (peça 83) .
Mesmo a citação extemporânea do responsável não autoriza o arquivamento destes autos, uma vez não caracterizada o prejuízo à ampla defesa e ao contraditório. O responsável apresentou suas alegações de defesa sem invocar quaisquer dificuldades em fazê-lo.
Lembro que, na linha da jurisprudência assente neste Tribunal, o mero transcurso de tempo não é razão suficiente para o trancamento das contas, sendo preciso que, além disso, haja fundadas razões para supor que o direito à defesa tenha ficado prejudicado.
Além disso, inaplicável, no caso concreto, a regra inserta no art. 6º da IN/TCU 71/2012, já que não transcorridos dez anos dos fatos tratados nestes autos. 
No mérito, acompanho a conclusão da unidade técnica, externalizada na manifestação que integra o relatório precedente e cuja análise adoto como minhas razões de decidir, no sentido de que não foram juntados aos autos os documentos que poderiam comprovar a regular aplicação dos recursos questionados.
Conforme evidenciado, o órgão concedente identificou erroneamente o responsável pela irregularidade tratada nos autos. Em virtude disso, somente o Sr. Rosiel Sabá Costa foi notificado na fase interna desta tomada de contas especial. 
Após a apresentação de defesa do mencionado gestor, já no âmbito deste Tribunal, e após a realização das pertinentes diligências, a unidade técnica identificou o verdadeiro responsável pela falta identificada na prestação de contas do PNAE/2015 do Município de Mocajuba/PA.
As informações constantes do processo dão conta de que o Sr. Rosiel Costa foi afastado do exercício de suas atribuições no poder executivo municipal, por força de decisões judiciais, tendo sido, nos períodos em questão, substituído pelo Sr. José Antônio Macedo de Castro, que ocupou interinamente o cargo de prefeito nas referidas ocasiões.
Segundo informações prestadas pelo atual Presidente do Conselho de Alimentação Escolar daquele município, Sr. Leandro Antônio da Silva Lima, por intermédio do Ofício 25/2021 (peça 64) , a ausência do fornecimento de alimentação escolar no período de que trata esta TCE ocorreu por motivos de reorganização administrativa, durante os afastamentos do prefeito titular, pelo prefeito interino que deliberou por realizar novas contratações para a aquisição dos alimentos, não obstante a existência de fornecedores habilitados em processo licitatório próprio. 
A defesa apresentada pelo Sr. José Antônio de Castro se limitou a argumentar que o valor impugnado corresponde à última parcela creditada na conta específica do Programa, em 6/11/2015, momento em que não mais atuava na gestão municipal. Não trouxe aos autos quaisquer evidências de que o fornecimento da alimentação escolar tenha sido regular durante o período de sua gestão interina.
Ocorre que, conforme evidenciado pela unidade técnica, o montante impugnado pelo FNDE, no valor de R$ 139.884,00, não foi totalmente repassado em 6/11/2015. Tal data foi adotada somente com vistas à atualização do débito correspondente, em cumprimento ao disposto no art. 9º, inciso I, da Instrução Normativa TCU 76/2016 (peça 9, p 4-5) .
Em verdade, conforme as ordens bancárias e extrato bancário presentes às peças 3-4, os últimos valores creditados na conta específica do programa, do Município de Mocajuba/PA, perfizeram o montante de R$ 82.110,00, em 6/11/2015.
De outro lado, a responsabilidade pela irregularidade apurada nos autos (ausência de fornecimento de merenda escolar) está caracterizada. Conforme atestado pelo Presidente do Conselho de Alimentação Escolar daquele município (peça 64) , os fatos teriam ocorrido no período em que o Sr. José Antônio de Castro esteve à frente do executivo municipal, motivo pelo qual entendo adequada a proposta da unidade técnica de irregularidade das contas do responsável e sua condenação à restituição dos valores cuja aplicação não restou comprovada.
	Dessa forma, acompanho a proposta da unidade técnica e voto pela adoção da minuta de acórdão que trago à consideração deste colegiado.
TCU, Sala das Sessões, em 21 de março de 2023.
Ministro VITAL DO RÊGO 
Relator